臺灣彰化地方法院民事裁定
111年度訴聲字第4號
聲  請  人  張文欽  


相  對  人  陳玉容  

            張家瑜  

            張家寶  

上列聲請人（原告）張文欽與相對人（被告）陳玉容等三人間塗
銷所有權移轉登記等事件（本院111年度訴字第577號），聲請為
訴訟繫屬登記，本院裁定如下：
　　主　　文
聲請駁回。
    理    由
一、聲請意旨略以：坐落彰化縣○○鄉○○000○00000地號(分割自63
    4地號)土地（下稱系爭土地）原為原告(聲請人)所有，受被
    告(相對人)之被繼承人張鉗(已於民國111年3月20日死亡)詐
    欺，而將系爭土地以贈與為原因，於民國110年6月1移轉登
    記予張鉗，嗣聲請人於111年4月17日以台中台中路郵局（存
    證號碼000093）之存證信函，撤銷贈與及移轉系爭土地予張
    鉗之意思表示，此贈與之債權、物權行為依法撤銷後，系爭
    土地所有權應回復原告所有，現系爭土地仍登記為張鉗所有
    ，然相對人既為張鉗之繼承人，依民法第1148條規定，承受
    張鉗於財產上一切權利、義務，未免相對人三人再為繼承登
    記（★註:今已登記相對人三人所有）對於原告所有權有所妨
    害，爰依民法第767條之規定，請求相對人將系爭土地移轉
    予原告，並依民事訴訟法第254條第5項，聲請許可就系爭不
    動產，為訴訟繫屬事實之登記等語。
二、按訴訟標的基於物權關係，且其權利或標的物之取得、設定
    、喪失或變更，依法應登記者，於事實審言詞辯論終結前，
    原告得聲請受訴法院以裁定許可為訴訟繫屬事實之登記，為
    民事訴訟法第254條第5項所明定。揆諸其修正之理由：「現
    行條文第5項規定旨在藉由將訴訟繫屬事實，予以登記之公
    示方法，使第三人知悉訟爭情事，俾阻却其因信賴登記而善
    意取得，及避免確定判決效力所及之第三人受不測之損害。
    惟其訴訟標的，宜限於基於『物權關係』者，以免過度影響被
    告及第三人之權益。」。而訴訟繫屬登記，事實上，影響不
    動產登記名義人權益甚鉅，即若予登記，恐無人願與之為任
    何交易，其威力實不亞於假扣押或假處分。然該254條第13
    項僅規定訴訟終結...當事人得持法院證明，向登記機關塗
    銷訴訟繫之登記。並無類似保全程序攸關聲請人（原告）若
    終結敗訴，應賠償相對人（被告）遭假扣押或假處分所受損
    害之規定。故解釋上，得聲請裁定許可為訴訟繫屬事實之登
    記者，限於原告起訴之訴訟標的，係基於物權關係，且其權
    利或標的物之取得、設定、喪失或變更，依法應登記者為限
    。倘原告之訴其訴訟標的法律關係，非基於物權之關係者，
    自不得為上開聲請。
三、查，聲請人（原告）依民法第92條第1項之規定主張撤銷贈
    與及所有權移轉之意思表示，主張其撤銷後，即為系爭土地
    所有權人，請求相對人將系爭土地將系爭不動產所有權移轉
    登記予原告。惟系爭土地既已於110年6月1以贈與為原因移
    轉登記予相對人，在未確認本案聲請人得否依民法第92條撤
    銷意思表示前，聲請人尚非系爭不動產之所有權人，無從向
    相對人主張民法第767條第1項前段之權利。雖撤銷之行為兼
    及物權行為，亦無礙該撤銷訴權不具對世效力與直接支物權
    效力，仍非屬物權關係。其訴請撤銷系爭贈與所有權移轉登
    記，於本案訴訟判決確定前，系爭所有權移轉登記仍屬有效
    ，須至本案撤銷訴訟聲請人勝訴確定，始溯及發生撤銷系爭
    贈與所有權移轉登記行為之效力，是此種權利關係，與於物
    權關係之請求，要屬二事。從而，聲請人聲請就系爭不動產
    為訴訟繫屬事實之登記，於法無據，應予駁回。爰裁定如主
    文。
中　　華　　民　　國　　111 　年　　7 　　月　　7   日
                民事第四庭    法　官　王鏡明
以上正本係照原本作成。
如對本裁定抗告，須於裁定送達後10日內向本院提出抗告狀。
中　　華　　民　　國　　111 　年　　7 　　月　  7 　日
                              書記官　王宣雄